【裁判字號】    91,上易,1240
【裁判日期】    920429
【裁判案由】    違反農會法
【裁判全文】
臺灣高等法院臺中分院刑事判決                  九十一年度上易字第一二四○號
    上  訴  人  臺灣苗栗地方法院檢察署檢察官
    被      告  丙○○
                乙○○
右上訴人因被告等違反農會法案件，不服臺灣苗栗地方法院九十年度易字第五０三號
中華民國九十一年五月二十一日第一審判決（起訴案號：臺灣苗栗地方法院檢察署九
十年度選偵字第一號、第七號），提起上訴，本院判決如左：
      主  文
原判決關於丙○○行求財物部分及乙○○部分均撤銷。
丙○○共同農會之選舉，對於有選舉權之人行求財物，而約其選舉權為一定之行使，
處有期徒刑參月，如易科罰金，以參佰元折算壹日，緩刑貳年。
乙○○部分公訴不受理。
其他上訴駁回。
      事  實
一、丙○○係苗栗縣竹南鎮農會開元農事小組之會員，對該小組第十四屆會員代表選
    舉有投票權之人，甲○○則為該屆會員代表選舉之候選人。甲○○為圖當選，於
    會員代表選舉日前託丙○○向其他有選舉權之人行求財物，對各該有選舉權之人
    示意要將選票投給甲○○，丙○○受託後，竟與甲○○基於共同之犯意連絡，於
    九十年二月十五日會員代表選舉投票日前二日左右下班時間，於其住處前，對其
    女婿戊○○（同為有選舉權之人）表示：「甲○○要給你」等語，而向戊○○行
    求財物，約戊○○投票予甲○○，惟經戊○○當場拒絕而未予收受。
二、案經臺灣苖栗地方法院檢察署檢察官偵查起訴。
      理  由
壹、丙○○部分：
  一、行求財物部分：
    (一)訊之被告丙○○矢口否認右記犯行，辯稱：我只是與戊○○聊天談到代表競選
      之事，我問假如有人拿東西來你會選他？戊○○說不會拿，完全是聊天試探我
      女婿而已等語。
    (二)惟查：
      被告確於前記時間地點談起甲○○欲交付財物給戊○○之事，此已據證人戊○○於苗栗縣調查站訊問時供稱：「我岳父丙○○：：：，曾向我提過甲○○要給我，但我當時以自己是知識份子，不接受賄選為由而當面拒絕，並未
        收受任何禮品金錢」等語甚詳（選偵字第七號偵查卷第十三頁），戊○○嗣
        於九十年三月十六日接受檢察官訊問時尚證稱：「我車子停在丙○○家對面
        ，在選舉前二天，跟我說：『江財要拿給你』，我說：『不要』」、「無（
        丙○○沒有說『多少』或『什麼東西』）」等語在卷（同上偵查卷第四十二
        背面）」，證人戊○○上開供述之內容，雖未指明甲○○所要交付財物之內
        容及其數量為何，但已明確陳稱交談當時被告丙○○業已表明係「江財」或
        「甲○○」欲交付財物；由此對照證人戊○○於原審證稱：「丙○○說如果
        人家要給你，你敢收？我回答說，我不會收」（原審卷第九十四頁），及於
        本院調查時證稱：「我岳父是說如果有候選人要拿東西給我，問我是否敢拿
        」等語（本院卷第三十四頁），則改稱被告丙○○談話當時是泛稱「候選人
        」云云，已見證人戊○○於原審及本院調查時，刻意迴避被告丙○○談話當
        時係指明候選人甲○○之事實，所為翻異，本難採信。戊○○係被告丙○○
        之女婿，衡情當不致於誣攀，且戊○○任職於農會，有相當之智識經驗，如
        非被告丙○○確曾向戊○○表示甲○○欲交付財物，戊○○當不致於偵訊時
        為杜撰被告丙○○曾言明「江財要拿給你」一節，足認被告所辯僅是與戊○○聊天云云，不足採信。
      農會法第四十七條之一第二款規定，「農會之選舉有左列行為之一者，處三
        年以下有期徒刑，得併科三萬元以下罰金：二、對於有選舉權之人，行求、
        期約或交付財物或其他不正利益，而約其不行使選舉權或為一定之行使者」
        ，上開法律條文，並未規定行求財物之內容、數量必須在行求之時以言詞明
        確表達，且法律亦未排除以試探性之口吻進行行求行為，期約選舉權行使之
        方式，亦未限於明示。本件公訴人於九十年二月十一日晚間八時四十五分許
        至被告丙○○之住處搜索時，甲○○正在被告丙○○之住處（選偵字第一號
        第八十七頁搜索扣押筆錄、第二十一頁背面調查筆錄），嗣被告丙○○接受
        檢、調調查時，直稱：「甲○○到我家找我，渠向我口頭請託支持渠競選竹
        南鎮農會開元里選區會員代表」等語（同上偵查卷第二十一頁背面），然徵
        之實際，甲○○已因農會選舉對謝旺等人交付財物（見選偵字第一號偵查卷
        第二十四頁謝旺之供述），如非被告丙○○確受甲○○之託進行行求，當不
        致於在被檢調調查後仍不知避嫌，復在事後對戊○○稱「甲○○要給你」。
        反觀被告丙○○非僅對戊○○為上開表示，戊○○聞言並旋即對被告丙○○
        稱「自己是知識份子，不接受賄選而當面拒絕，並未收受任何禮品金錢」（
        詳前述選偵字第七號偵查卷第十三頁），足認被告丙○○及戊○○雙方，對
        於被告丙○○前開表示之真意，係為甲○○進行行求，並約戊○○為投票權
        為一定之行使一節，知之甚詳，雖戊○○未為同意，被告丙○○之行為亦未
        達實際交付財物階段，但仍無解於被告丙○○犯罪之成立。被告丙○○所辯
        當時完全是聊天試探云云，無非卸責之詞不足採信，其犯行堪以認定。核被
        告丙○○所為，係犯農會法第四十七條之一第一項第二款之農會選舉投票行
        賄罪，被告丙○○與甲○○間有犯意之聯絡，行為之分擔，均為共同正犯。
  二、收受財物部分：
    (一)公訴意旨略以：甲○○為圖當選，竟於九十年二月十一日前某日前往被告丙○○住處，當場交付被告丙○○新台幣（下同）二萬一千元（三千元給被告丙○○，另一萬八千元囑丙○○轉交李福、戊○○、連許秀琴、林葉葉、林天來、
      王樹印等人，李福等人另由公訴人偵辦中），而約被告丙○○選舉甲○○，被
      告丙○○則當場收受之，因認被告涉有農會法第四十七條第一項第一款之選舉
      權人收受財物罪嫌。
    (二)公訴人認被告丙○○涉有右記犯行，係以在甲○○住處搜索扣得賄選名冊之記
      載為依據。惟訊之被告則堅決否認，而公訴人所指甲○○交付被告丙○○一萬
      八千元，除其中三千元外，餘額囑由被告丙○○分別轉送等各節，為甲○○自
      調查站接受訊問起即堅決否認（參見原審卷第四一頁），再者，戊○○、林天
      來等均供稱不曾自被告丙○○處收受甲○○轉交之現金（選偵字第七號偵查卷
      第十四頁、第四二頁、第四六頁反面）、李福、連許秀琴、林葉葉、王樹印部
      分亦無此供述資料。雖九十年二月十一日在甲○○住處搜索查扣甲○○親自書
      寫之名冊（原審院卷第一六一頁、第一六三頁），記載被告丙○○、李福、戊○○、連許秀琴、林葉葉、林天來、王樹印等字樣，但依甲○○所供：「（這
      是我）考慮買票的數字」等語（選他第五號偵查卷五六頁反面），且就名冊上
      所記載「有30」、「欠7」、「無9」、、、、及「-7」、「-6」、「
      -5 」、「共96」等字樣指涉之意義不明，甲○○復一再否認，能否逕依公訴
      人所解釋（見原審卷第八十一頁公訴人論告書），認被告丙○○業已收受二萬
      一千元，實甚有疑義，殊難僅以扣案之名冊，據為不利於被告丙○○之認定。
      此外復無其他確切證據足以證明被告丙○○有何收受財物之犯行，此部分不能
      證明被告丙○○犯罪。
貳、乙○○部分：
  一、公訴意旨略以：被告乙○○為苗栗縣竹南鎮農會之會員，並登記為該會第十四
      屆農會開元里農事小組會員代表候選人。竹南鎮農會於民國八十九年十二月十
      六日至九十年三月十二日止，為選舉該會第十四屆農會會員代表的期間，投票
      日期為九十年二月十五日。被告乙○○為圖當選農會開元里農事小組會員代表
      ，竟於選舉期間之九十年二月十五日投票前某日，至竹南鎮○○里○鄰○街仔
      二０六號丁○○○（經公訴人以九十年度選偵字第七號為職權不起訴處分確定
      在案）住處，表示欲交付三千元予丁○○○，並約丁○○○於農會會員代表選
      舉時，投票予被告乙○○，經丁○○○允諾並當場收受之，因認被告乙○○涉
      犯農會法第四十七條之一第一項第二款之農會選舉行賄罪。
  二、按被告死亡者，案件應為諭知不受理之判決，刑事訴訟法第三百零三條第五款
      定有明文。本件被告乙○○業於九十二年一月十二日因自發性蜘蛛網膜下出血
      死亡，有竹南鎮衛生所死亡證明書在卷可證（本院卷第九十二頁），依前述法
      條之規定，被告乙○○被訴部分，自應為諭知公訴不受理之判決。
參、被告丙○○行求財物部分，原審對被告丙○○為無罪之諭知，及被告乙○○部分
    ，原審未及審酌被告業已死亡之事實，為被告乙○○無罪之判決，均有未洽，公
    訴人上訴旨意指摘此部分原審判決不當，為有理由，應由本院將原審判決上開部
    分撤銷改判。被告丙○○行求財物部分，爰審酌被告丙○○犯罪之動機、目的，
    及其智識程度，被告就農會選舉行求財物，對於端正選風損害非輕等一切情狀，
    量處如主文第二項所示之刑，並諭知易科罰金之折算標準，又被告丙○○前未曾
    受有期徒刑以上刑之宣告，且現年事已高，因襲社會上不正選風對其女婿行求財
    物，固屬可議，但經此刑之宣告後，應知警惕而無再犯之虞，本院因認所宣告之
    刑以暫不執行為當，爰予宣告緩刑二年；被告乙○○部分，並不經言詞辯論另為
    公訴不受理之諭知。至於被告丙○○收受財物部分，原審對被告丙○○為無罪之
    判決，認事用法均無不當，公訴人上訴意旨略以扣自甲○○處之名冊已經解讀明
    確，指摘原審判決不當，為無理由，應駁回之。
肆、依刑事訴訟法第三百六十八條、第三百六十九條第一項前段、第三百六十四條、
    第三百零七條、第三百零三條第五款、第二百九十九條第一項前段、農會法第四
    十七條之一第一項第二款、刑法第十一條前段、第二十八條、第四十一條第一項
    前段、第七十四條第一款，罰金罰鍰提高標準條例第一條前段、第二條，判決如
    主文。
本案經檢察官己○○到庭執行職務。
中      華      民      國    九十二    年      四      月    二十九    日
                                   臺灣高等法院臺中分院刑事第十庭
                                         審判長法  官  林  照  明
                                               法  官  蔡  名  曜
                                               法  官  王      銘
右正本證明與原本無異。
不得上訴。
                                               書記官  王  麗  珍
中      華      民      國    九十二     年      五       月     二     日
                                Ｆ


司法院資訊處製作；財團法人民間司法改革基金會備份。
